【裁判字號】    92,交訴,69
【裁判日期】    920829
【裁判案由】    業務過失致死
【裁判全文】
臺灣屏東地方法院刑事判決                          九十二年度交訴字第六九號
    公  訴  人  臺灣屏東地方法院檢察署檢察官
    被      告  乙○○
    選任辯護人  林朋助
右列被告因業務過失致死案件，經檢察官提起公訴（九十二年度偵字第五一九號），
本院判決如左：
    主  文
乙○○從事業務之人，因業務上之過失致人於死，處有期徒刑拾月。
    理  由
一、乙○○為昌昱土木包工業負責人，承包交通部公路總局第三區養護工程處所發包
    之省道二十六線，自三二點八四六公里起至三三點四０五公里止間之間邊溝疏修
    及蓋版整修工程，且擔任該工地負責人，負責施工現場安全及警戒設置措施等工
    作，為從事業務之人。明知該道路自民國九十一年八月二十六日開始施工，工程
    期間超過五天，應提送縣市道安會報核定，訂定交通維持計畫，又本應注道路工
    程進行中，應樹立施工警告標誌，即應於施工道路前後各一百五十、一百、五十
    公尺處，設置道路施工、速限二十五公里、禁止超車之固定型施工標誌共六支，
    且備妥拒馬十支、交通錐三十支，以於工程進行中，視實際需要設置數量不等之
    拒馬或交通錐等物，用以告示車輛駕駛者清晰獲知前方有道路施工，行車時應減
    速慢行或改道而行，若尚不足以警告或防止交通事故時，應置交通管制人員管制
    交通，以防範意外發生，此為其應注意、能注意之事，且依當時情形，並無不能
    注意之情事，詎疏未向縣市道安會報核定，訂定交通維持計畫，且未注意在施工
    中南下路段前一百五十、一百、五十公尺處，設置道路施工、速限二十五公里、
    禁止超車之固定型施工標誌共三支，僅於施工路段擺設活動型交通錐，於九十一
    年九月五日下午三時五十分許，乙○○僱用尤金龍等人在前揭地點外側車道處從
    事間邊溝疏修及蓋版整修工程，且有甲○○駕駛營業大貨車載運其工程所需之水
    泥預鑄蓋版停放在台二十六線南下三十三公里外側車道處，將所運載水泥預鑄蓋
    版卸下時，適有潘明森無駕駛執照，復未戴安全帽，飲酒後騎乘車牌號碼ＰＹＧ
    ─六一七號機車，沿台二十六線自北向南行駛於外側車道，駛至南下三十三公里
    處時，因施工道路前方無施工警示標誌，且潘明森疏未注意車前狀況，自彎道轉
    彎後始發現前揭道路施工，欲減速改行南下內側車道時，機車失控滑行到對向北
    上車道，撞到丙○○所駕駛之車牌號碼八Ｍ─六四九七號小客車左前側，潘明森
    因此人車倒地，並受有頭部外傷併顱內出血等傷害，經送屏東縣恆春鎮南門醫院
    急救後，於同日下午五時十五分許不治死亡。
二、案經潘明森之父母己○○、庚○○○訴由屏東縣警察局恆春分局移送台灣屏東地
    方法院檢察署檢察官偵查起訴。
    理  由
一、訊據被告乙○○坦承其為昌昱土木包工業負責人，承包交通部公路總局第三區養
    護工程處所發包之省道二十六線，自三二點八四六公里起至三三點四０五公里止
    間之間邊溝疏修及蓋版整修工程，且自九十一年八月中旬施工之後，擔任該工地
    負責人，負責施工現場安全及警戒設置措施等工作，及於九十一年九月五日下午
    三時五十分許，其僱用之尤金龍等人在前揭地點外側車道處從事間邊溝疏修及蓋
    版整修工程，且有甲○○駕駛營業大貨車載運其工程所需之水泥預鑄蓋版停放在
    台二十六線南下三十三公里外側車道處，將所運載水泥預鑄蓋版卸下時，適有潘
    明森騎乘車牌號碼ＰＹＧ─六一七號機車，沿台二十六線自北向南行駛於外側車
    道時至南下三十三公里處時，機車因失控而滑行到對向北上車道，撞到丙○○所
    駕駛之車牌號碼八Ｍ─六四九七號小客車左前方，潘明森因此人車倒地，並受有
    頭部外傷併顱內出血等傷害，經送屏東縣恆春鎮南門醫院急救後，於同日下午五
    時十五分許不治死亡等情事實，惟否認過失犯行，辯稱：開工前已向交通部公路
    總局第三區養護工程處楓港工務段申請開工，且經檢查施工標誌合格已於施工處
    南下路段前一百五十、一百、五十公尺處，設置道路施工、速限二十五公里、禁
    止超車之固定型施工標誌共三支，且於施工處前方設置車輛改道警示標誌，施工
    處周圍設設多支活動型交通錐、拒馬等物，如卷附照片（即相驗卷三三頁、本院
    卷第五二頁照片二所示），是潘明森酒後駕車、車速過快，未注意到上開警示標
    誌，始發生此事故，而事故發生後有民眾將交通錐等拿去維持交通，後來又放回
    原處云云。
二、經查：
  (一)被告為昌昱土木包工業負責人，承包交通部公路總局第三區養護工程處所發包之
    省道二十六線，自三二點八四六公里起至三三點四０五公里止間之間邊溝疏修及
    蓋版整修工程，且擔任該工地負責人，負責施工現場安全及警戒設置措施等工作
    ，為從事業務之人；於九十一年七月三十一日申請開工，工期六十天，於九十一
    年八月二十六日開始施工，因工程期間超過五天，應提送縣市道安會報核定，訂
    定交通維持計畫，又應於施工道路前後各一百五十、一百、五十公尺處，設置道
    路施工、速限二十五公里、禁止超車之固定型施工標誌共六支，且備妥拒馬十支
    、交通錐三十支，以於工程進行中，視實際需要設置數量不等之拒馬或交通錐等
    物，已於九十一年七月三十一日經施工標誌檢查合格，此為被告供承不諱（見相
    驗卷第十八、），且經證人即此項工程施工標誌檢查者丁○○證稱在卷（見本院
    卷第六六、六九、七十頁），並有工程契約（見工程契約第六、十一、十二、十
    三、十四、三九頁）、開工報告（見本院卷第五八、五九頁）各一份在卷可稽，
    堪認屬實。
  (二)依道路交通事故調查報告表所示（見本院卷第四九頁），本件道路施工處為接近
    台二十六線南下三十三公里外側車道，施工而道路封閉前方為一大轉彎，亦即轉
    彎之後即為施工而道路封閉處，且事故當時天候晴、日間自然光線良好、柏油路
    面乾燥無缺陷，視距離好；又施工處有甲○○駕駛營業大貨車載運本件工程所需
    之水泥預鑄蓋版停放在台二十六線南下三十三公里外側車道處，車頭向南停放於
    施工道路封閉範圍內，將其所運載水泥預鑄蓋卸下，此經證人即受僱於建泰源水
    泥公司之甲○○、證人即潘明森騎乘機車失控而滑行到對向北上車道，撞到駕駛
    車牌號碼八Ｍ─六四九七號小客車左前側之丙○○、證人即事故發生後最早抵達
    現場之屏東縣警察局恆春分局墾丁派出所壬○張清桑證稱在卷（見偵查卷第十三
    頁、本院卷第三九、六七至六八頁），亦堪認實在。
  (三)觀諸卷附道路交通事故調查報告表、事故當日現場照片及被告提出事故當日早上
    開始施工前於現場所攝照片各一幀（見相驗卷第三三頁、本院卷第四九、五二、
    六七頁），施工處位於南下車道外側，沿著外側與內側車道之雙白線擺放一整排
    （超過三個）之交通錐，且於轉彎後之道路封閉處前方有一車輛改道之警示標示
    ；又受僱於被告擔任本件板模工作之辛○○證稱：工人每日早上施工前均要將安
    全設施擺放並拍照，並由其負責拍照，上開照片即為事故當日所攝等語（見本院
    卷第四十頁），另證人即前受僱於被告擔任本件水溝接管工作之戊○○亦證稱：
    早上施工前均要將安全設施擺放並拍照，照片即為事故當日情形等語（見本院卷
    第四一頁）。
  (四)惟證人丙○○證稱：南下路段接近施工處前方雖係一彎道，但卷附照片（即相驗
    卷第三十三頁）位置可以見到，潘明森為閃南下路段之三個交通錐而機車打滑時
    ，其即已見到，當時僅見轉彎處有三個交通錐，照片中之改道標示係施工單位於
    事故發生後所擺放，且交通錐亦未如照片中這麼多，南下施工路段前未見警示燈
    ，亦無施工人員現場指揮等語（見偵查卷第十二至十三、三九頁、本院卷第三八
    至三九、四一至四二頁）。再證人即繪製道路交通事故調查報告表及拍攝事故當
    日現場照片之屏東縣警察局恆春分局壬○張國儒證稱：抵達現場時即是如現場圖
    、照片所示，但其並非事故發生後最早抵達現場之人，尚有墾丁派出所人員先到
    場等語（見本院卷第四二至四三頁）；另證人張清桑證稱：聽到事故聲響後即外
    出察看，一發現有人倒地受傷，即刻打電話，再次出去幫忙疏導交通，對於現場
    狀況並非看得很仔細，記得第一次出去時即有看到交通錐、拒馬等物，其未見有
    人將南下車道之交通錐拿去維持交通等語（見本院卷第六八至六九頁）。衡諸上
    開證人張國儒、張清所證，在證人張國儒到達現場前已有證人張清先抵達現
    場，則於證人張國儒抵達時距事故發生時已間有時間差，故其抵達時所見自未必
    是事故發生時之狀況，而證人張清固然於事故發生後立刻外出察看，但其著重
    在通知醫護救治、報警及維持交通，對於現場狀況並非特別留意，故其二人所證
    尚無足證明事故發生時之現場情形。至於證人丙○○於事故發生後經酒精測試呼
    氣中並無酒精含量（見相驗卷第十四頁），且事故發生前正行駛於台二十六線北
    上三十三公里處，即與潘明森對向行駛，以當時天候、光線、視距良好，施工而
    道路封閉處已進入道路直行部分，行駛於北上車道之證人丙○○應可以清晰見到
    南下車道之動向，且其所見係事故發生當時現場狀況；又其於警訊、偵查及本院
    審理中關於事故發生時現況之證詞均屬一致，被告於偵查中亦供稱：現場只在轉
    彎處擺三個交通錐，其他指示牌係事故後工人擺放等語（見相驗卷第四十），被
    告嗣於本院審理中雖改稱當時因精神不佳而誤稱等語（見本院卷第二三頁），但
    審諸其於偵查中所供與證人丙○○所證互核一致，顯徵被告於偵查中所陳為實在
    ，而其於本院審理中所供顯係卸責之詞，不足採信，據此益徵證人丙○○之證言
    足堪採信。況證人甲○○、辛○○均證稱：甲○○駕駛大貨車進入施工處時，有
    先將交通錐拿開，讓甲○○將大貨車開進去後，再將將交通錐排放回復原狀等語
    （見本院卷第三九、四十頁）。顯示即使事故當日早上施工前確實如被告所提照
    片所示（見本院卷第五二頁），施工處周圍確有將交通錐、拒馬等擺放妥當且拍
    攝照片，但於嗣後因施工人員、車輛、物品進出施工處所需，確實曾因需要而將
    交通錐、拒馬等物挪移，以利進出。惟其後是否即刻將交通錐、拒馬等物回復擺
    放原狀，固然證人甲○○、辛○○均證稱有回復原狀一致，但審諸證人辛○○當
    時為受僱於被告在場施工，且為移開交通錐、拒馬等物之人，而證人甲○○為駕
    駛大貨車載運工程所需蓋版進入施工處之人，則其所挪移之物是否確實回復原狀
    與其等利害關係至鉅，故其此部分證言難以遽信，復核諸其等此部分證言與證人
    丙○○所證大相逕庭，更顯可疑。尤其觀諸證人甲○○所駕駛係大貨車，車身寬
    度幾達一個車道，且為其得進入施工處，勢必需要移動相當數量之交通錐，且其
    停放處即位在南下外側車道處，故自須移動南下外側車道上全數之交通錐，始得
    令其駛入施工處，足見當時確實移開南下外側車道上全數之交通錐，而證人甲○○駕駛之大貨車駛入後，於事故發生時仍尚在卸貨中，為卸貨完畢駛出時不需再
    次移開交通錐之便利，而未將交通錐全數立刻擺放回復原狀，確有可能，故證人
    甲○○、辛○○關於交通錐、拒馬有回復原狀之證言，尚非足採。是被告辯稱事
    故發生後有民眾將原有擺放之交通錐等拿去維持交通，後來又放回處云云，自不
    足採。基此，足認事故發生時，台二十六線南下三十三公里處施工而道路封閉處
    前方，僅擺放三個交通錐，而未將施工處全部封閉，亦未擺放車輛改道之警示標
    示（即未如本院卷第五二頁照片所示）。
  (四)再證人丁○○證稱：南下車道設置之三支固定型施工標誌可自事故現場看得到等
    語（見本院卷第七十頁），足見於南下車道若有設置該三支固定型施工標誌，於
    事故現場應可見得。但證人丙○○、張清均證稱未見此固定型施工標誌（見本
    院卷第三八、七十頁）。且被告於偵查中陳稱：知道要在施工前二百公尺處放三
    個大型標誌，道路施工、速限二十五公理、禁止超車，並於施工處前三十公尺放
    箭頭指示標誌及安全錐，但現場僅在轉彎處擺放三個安全錐等語（見相驗卷第四
    十頁），嗣於本院審理中雖改稱當時因精神不佳而誤稱等語（見本院卷第二三頁
    ）。惟核諸被告於偵查中所陳與證人丙○○、張清之證言並無矛盾之處，顯見
    其部分供陳與事實相符，足以採信。而被告嗣後辯稱有設置前開三支固定型標誌
    云云，不足採信。是故，本件施工處於九十一年七月三十一日施工標示檢查時固
    有此固定型施工標誌完備，但於本件事故發生時於現場並未於南下車道施工處前
    方一百五十、一百、五十公尺處，設置道路施工、速限二十五公里、禁止超車之
    固定型施工標誌共三支。
  (五)本件施工工期為六十天，然被告並未向縣市道安會報申請核定及訂定交通維持計
    畫，亦未派專人駐守管制交通一節，為被告是認（見相驗卷第十七頁、本院卷第
    六六頁），足證被告確實未就本件施工向縣市道安會報申請核定及訂定交通維持
    計畫。
  (六)基上，堪認本件事故發生前，被告雖有在施工處前方處擺設三個交通錐，但未將
    施工處全部封閉，亦未擺放車輛改道之警示標示，未於施工處南下車道施工處前
    方一百五十、一百、五十公尺處，設置道路施工、速限二十五公里、禁止超車之
    固定型施工標誌共三支，亦未就本件施工向縣市道安會報申請核定及訂定交通維
    持計畫，且未派專人駐守管制交通，灼然甚明。
  (七)又證人丙○○證稱：潘明森未戴安全帽騎乘機車行駛於南下外側車道，車速很快
    ，接近施工處時因見三個交通錐，為避之而往內側車道閃，於南下內側車道打滑
    ，滑向北上車道，而撞擊當時行駛於北上車道其駕駛之車牌號碼八Ｍ─六四九七
    號小客車左前側，潘明森因此人車倒地受傷等語（見相驗卷第十二、十四、十九
    、三八至三九頁，本院卷第三八頁）；且潘明森經送屏東縣恆春鎮南門醫院急救
    ，因受有頭部外傷併顱內出血等傷害，於九十一年九月五日下午五時十五分許死
    亡，經臺灣屏東地方法院檢察署檢察官督同法醫師相驗屬實，製有勘驗筆錄、驗
    斷書、相驗屍體證明書等件在卷可稽（見相驗卷第三七、四三至五四頁）。足見
    潘明森未戴安全帽，騎乘機車行駛於南下外側車道，因南下道路前方一百五十、
    一百、五十公尺處，並無設置道路施工、速限二十五公里、禁止超車之固定型施
    工標誌共三支，施工處前方亦無警示標示，致其自彎道轉彎後始發現前揭道路施
    工，欲減速改行南下內側車道時，機車因而失控而滑行到對向北上車道，撞到丙○○所駕駛之車牌號碼八Ｍ─六四九七號小客車左前側，因此人車倒地受有受有
    頭部外傷併顱內出血等傷害，經送屏東縣恆春鎮南門醫院急救後，於同日下午五
    時十五分許不治死亡。
  (八)按道路工程進行中，應樹立警告標誌；於道路或其他設施損壞、施工或養護而致
    交通阻斷時較久或範圍較廣之處，應設固定型拒馬，用以阻擋車輛及行人前進或
    指示改道，道路交通安全規則第一百四十三條、道路交通標誌標限設置號誌設置
    規則第一百三十九條第一項分別定有明文。又按雇主對於有車輛出入或導致交通
    事故之虞之工作場所，應依左列規定設置適當交通號誌、標示或柵欄：「一、交
    通號誌、標示能使受警告者清晰獲知。二、交通號誌、標示或柵欄之控制處，需
    指定專人負責。‧‧八、交通號誌、標示或柵欄等措施，尚不足以警告或防止交
    通事故時，應置交通管制人員以管制交通」，營造安全衛生設施標準第七條第一
    款、第二款及第八款亦有明文。此為工程施工人員應注意並能注意之事項，被告
    為上開施工地之工地負責人，負責施工現場安全及警戒設置措施之工作，於前揭
    時地為道路施工，應注意上開規定，妥善設置，且被告為施工需要，將交通錐移
    開讓大貨車駛入，理應更加小心注意其他車輛誤闖，依當時情形，亦無不能注意
    之情事，詎其僅於施工中路段前方擺設三個交通錐，疏未注意在施工中路段設置
    固定路障，並派人駐守管制交通以禁止人車進入，致使潘明森騎乘機車駛至事故
    現場，始發係前方施工，欲閃避導致機車打滑而人車到地，頭部受傷而不治死亡
    。可知被告如有注意遵守道路交通安全規則、道路交通標誌標限設置號誌設置規
    則及營造安全衛生設施標準等規定，於工程進行中，依規定妥善設立警告標誌，
    即應於施工道路附近，設置固定型拒馬，並派人駐守管制交通，用以警告車輛駕
    駛人前方道路施工，車輛應改道行駛，本件事故當可避免。被告有上開過失，以
    致肇禍，堪以認定。
  (九)潘明森因此之故欲閃避而機車打滑，致人車倒地，受有頭部外傷併顱內出血等傷
    害，於同日下午五時十五分不治死亡之事實，則被告之過失犯行與潘明森之死亡
    間，顯有相當因果關係。
  (十)本件潘明森未考領駕駛執照，此有本院以證號查詢機車駕駛人資料在卷可參（見
    本院卷第八十之一頁），且於飲酒後血液中所含酒精濃度達八三ｍｇ／ｄｌ（經
    換算即相當於吐氣所含酒精濃度○‧四一五ｍｇ／Ｌ，見相驗卷第七頁），又未
    戴安全帽，騎乘機車沿台二十六線由北向南方向行駛於外側車道，於接近施工處
    前始發現前方施工，則潘明森騎乘機車未注意車前狀況，其亦同有過失亦明。然
    被告之過失行為既為造成潘明森受傷及嗣後送醫不治之原因，則被告仍不得因此
    豁免罪責。
  (十一)本件事證已臻明確，被告過失犯行堪以認定。
三、被告為昌昱土木包工業負責人，承包交通部公路總局第三區養護工程處所發包之
    省道二十六線，自三二點八四六公里起至三三點四０五公里止間之間邊溝疏修及
    蓋版整修工程，且擔任該工地負責人，負責施工現場安全及警戒設置措施等工作
    ，為從事業務之人，核其所為，係犯刑法第二百七十六條第二項之業務過失致死
    罪。爰審酌被告無前科，素行尚佳，有台灣高等法院被告全國前案記錄表在卷足
    考，平日從事工程專業，應對於施工安全之維護知之甚詳，卻未注意此而肇禍，
    情節非輕，但潘明森之過失亦同為肇事原因，被告肇事過失程度非鉅，然其犯罪
    後否認犯行，亦未與被害人家屬洽談和解，犯罪後態度等一切情狀，量處有期徒
    刑十月，以資懲儆。
據上論斷，應依刑事訴訟法第二百九十九條第一項前段，刑法第二百七十六條第二項
，罰金罰鍰提高標準條例第一條前段，判決如主文。
本案經檢察官趙燕利到庭執行職務。
中      華      民      國      九十二      年    八    月    二十九    日
                                      臺灣屏東地方法院刑事第三庭
                                          法  官   洪乙心
右正本證明與原本無異。
如不服本判決應於收受本判決送達後十日內向本院提出上訴書狀，其未敘述上訴理由
者，並得於提起上訴後十日內向本院補提理由書狀（均須按他造當事人之人數附繕本
 ）「切勿逕送上級法院」
                                          書記官   陳月珍
中      華      民      國      九十二     年     八     月    二十九   日
附錄本案論罪科刑法條：
中華民國刑法第二百七十六條
 (過失致死罪)
因過失致人於死者，處二年以下有期徒刑、拘役或二千元以下罰金。
從事業務之人，因業務上之過失犯前項之罪者，處五年以下有期徒刑或拘役，得併科
三千元以下罰金。


司法院資訊處製作；財團法人民間司法改革基金會備份。
